---
title: "Curso introductorio a los Sistemas de Información Geográfica (SIG)"
author: "José Martínez"
abstract: 
output:
  # bookdown::github_document2:
  #   number_sections: false
  #   fig_caption: yes
  bookdown::html_document2:
    number_sections: false
    code_folding: hide
    fig_caption: yes
    md_extensions: "-fancy_lists"
    css: estilos.css
    toc: true
    toc_depth: 2
editor_options: 
  chunk_output_type: console
always_allow_html: true
# references: biblio.bib
# bibliography: biblio.bib
---

```{r setup, include=FALSE}
knitr::opts_chunk$set(
  cache = FALSE, 
  echo = TRUE,
  warning = FALSE,
  message = FALSE,
  out.width = '100%',
  res = 200,
  dev = 'jpeg')
# options(digits = 3)
options(knitr.duplicate.label = "allow")
```

```{r, include=F}
# Agregar la variable `output_format` para identificar el formato de salida
output_format <- knitr::opts_knit$get("rmarkdown.pandoc.to")
```

```{r, results='asis', echo=F}
# Insertar el enlace basado en el formato de salida
if (grepl('gfm', output_format)) {
  cat('Versión HTML (más legible e interactiva), [aquí](https://geofis.github.io/curso-sig-doctorado-2024-verano/README.html)\n')
} else if (output_format == 'latex') {
  cat('Versión HTML (quizá más legible), [aquí](https://geofis.github.io/curso-sig-doctorado-2024-verano/README.html)\n')
}
```

# Presentaciones de diapositivas incluidas en este repo:

(vacío, por ahora)

# Fecha

- Días: 1 al 4 de julio, 2024
- Horario: 2 a 4.30 pm
- Lugar: aula FC-101

```{r out.width='50%', fig.height=4, eval=require('leaflet')}
library(leaflet)
leaflet() %>%
  addProviderTiles(providers$Esri.WorldImagery, options = providerTileOptions(maxZoom = 21)) %>%
  leaflet::addMiniMap(width = 100, height = 100) %>%
  setView(lng = -69.91673, lat = 18.45952, zoom = 18) %>%
  addMarkers(lng = -69.91673, lat = 18.45952, popup = "FC-101", ) %>%
  leafem::addMouseCoordinates()
```

# Programa

## Día 1: Introducción a los SIG y herramientas de programación

### Primera sesión (1 hora)
- Introducción a los Sistemas de Información Geográfica (SIG)
- Historia y evolución de los SIG
- Aplicaciones de los SIG en diversas disciplinas
- Ejercicio práctico: interfaz gráfica de QGIS

### Segunda sesión (1.5 horas)
- Introducción a R y RStudio (cuaderno RMarkdown)
- Introducción a Python y Jupyter (cuaderno Jupyter)
- Ejercicio práctico: configuración de cuadernos reproducibles

## Día 2: Puntos de muestreo

### Primera sesión (1 hora)
- Conceptos y técnicas para la creación de puntos de muestreo
- Herramientas para la visualización de puntos de muestreo

### Segunda sesión (1.5 horas)
- Ejercicio práctico: Creación y visualización de puntos de muestreo
- Discusión y análisis de resultados

## Día 3: Fuentes de imágenes satelitales orientado al análisis de uso de suelo

### Primera sesión (1 hora)
- Introducción a las imágenes satelitales
- Proveedores y tipos de imágenes satelitales

### Segunda sesión (1.5 horas)
- Técnicas de interpretación de imágenes satelitales
- Ejercicio práctico: Uso de Google Earth Engine para análisis de uso de suelo

## Día 4: Mapeo de áreas de sensibilidad ambiental y conclusiones

### Primera sesión (1 hora)
- Identificación y mapeo de áreas de sensibilidad ambiental
- Herramientas y técnicas de análisis espacial

### Segunda sesión (1.5 horas)
- Ejercicio práctico: análisis estadísticos y mapeo de áreas de sensibilidad ambiental con R y RStudio
- Discusión y retroalimentación
- ¿Para qué podrían usarse los servicios opcionales (ver abajo)?
- Conclusiones y próximos pasos en el aprendizaje de SIG

## Recursos y Herramientas
- **Software:**
    - Para instalar: QGIS (versión 3.x).
    - Provistos por mí, pero adelante si los quieres instalar: R en RStudio y Python en cuadernos Jupyter.
- **Servicios:**
    - Google Earth Engine, casi imprescindible.
    - ChatGPT
    - (opcional) Copernicus Data Space Ecosystem o Sentinel Hub
    - (opcional) Google Colab
    - (opcional) GitHub
    - (opcional) Overleaf. Obtén una cuenta en Overleaf para crear documentos avanzados
    - (opcional) Zotero Desktop y cuenta en Zotero. Te podría ayudar a manejar citas y referencias. Existen otros servicios, como Scite y CiteDrive

- **Datos:** Imágenes satelitales (por ejemplo, Landsat, Sentinel), bases de datos geográficos disponibles públicamente. Orientaré dónde obtener estas fuentes, pero últimamente recomiendo apuntar primero al Google Earth Engine.
- **Lecturas:** Las que deseen traer; son bienvenidos artículos introductorios y tutoriales en línea sobre QGIS, R y Python para geociencias, y Google Earth Engine.

# Referencias destacadas

Bivand, R. S., Pebesma, E., & Gómez-Rubio, V. (2013). Applied Spatial Data Analysis with R. Springer New York. https://doi.org/10.1007/978-1-4614-7618-4

Olaya, V. (2020). Sistemas de Información Geográfica. https://volaya.github.io/libro-sig/

Lovelace, R., Nowosad, J., & Muenchow, J. (2019). Geocomputation with R. Chapman and Hall/CRC. https://r.geocompx.org/

Dorman, M., Graser A., Nowosad, J. & Lovelace, R. (2019). Geocomputation with Python. Chapman and Hall/CRC. https://py.geocompx.org/
